【裁判字號】    99,訴,1044
【裁判日期】    990805
【裁判案由】    營利事業所得稅
【裁判全文】
臺北高等行政法院判決
                                      99年度訴字第1044號
                                     99年7月15日辯論終結
原      告  蘇黎世產物保險股份有限公司
代  表  人  甲○○
訴訟代理人  袁金蘭  會計師（兼送達代收人）
            張憲瑋  律師
被      告  財政部臺北市國稅局
代  表  人  乙○○○○○○住同上
訴訟代理人  丁○○
上列當事人間營利事業所得稅事件，原告不服財政部中華民國99
年3 月22日台財訴字第09800638740 號訴願決定（案號：第0980
4053號），提起行政訴訟，本院判決如下：
    主  文
原告之訴駁回。
訴訟費用由原告負擔。
    事實及理由
一、事實概要：緣原告民國95年度營利事業所得稅結算申報，列
    報利息收入新臺幣（下同）126,594,141 元，經被告初查以
    債券溢價攤銷數27,095,295元，不得自利息收入項下減除，
    併同其他調整，核定為153,689,494 元，補徵稅額535,723
    元。原告不服，申請復查，經被告以98年10月16日財北國稅
    法一字第0980251107號復查決定（下稱原處分）駁回其復查
    之申請。原告仍表不服，提起訴願，經遭駁回，遂提起本件
    行政訴訟。
二、本件原告主張：
  (一)訴願決定援引所得稅法第62條第2 項認定應依票面利率計算
    利息收入而否准減除溢價攤銷數並不足採，析述如下：
  1.所得稅法第62條並未明文規定利息收入應如何認列：
    (1)按「長期投資之存款、放款或債券，按其攤還期限計算現
      價為估價標準，現價之計算其債權有利息者，按原利率計
      算。」、「前項債權於到期收回時，其超過現價之利息部
      份，應列為收回年度之收益。」分別為所得稅法第62條第
      1 項及第2 項之規定。本案原告持有附息債券，應以原利
      率計算現值估價之，並以此價值為標準將其計入資產負債
      表中；而對於何謂原利率，原告認為前述條文列於所得稅
      法第3 章第4 節「資產估價」中，而非同章第3 節之「營
      利事業所得額」，故立法者僅欲將此條文作為規範投資債
      券估價入帳方式之規定，對於日後利息收入應如何認列，
      並未於本條明定。惟被告之核定認為所得稅法第62條為本
      案利息收入之計算依據，顯與本條文應有之體系解釋不符
      。
    (2)次查「營利事業或個人買賣國內發行之公債、公司債及金
      融債券，買受人若為營利事業，可由該事業按債券持有期
      間，依債券之面值及利率計算『利息收入』，如其係於兩
      付息日間購入債券並於取息前出售者，則以售價減除其購
      進該債券之價格及依上述計算之利息收入後之餘額作為其
      證券交易損益。買受人若為個人，因個人一般多未設帳，
      應一律以其兌領之利息金額併入其當期綜合所得稅課徵。
      」為財政部75年7 月16日台財稅第7541416 號函（下稱財
      政部75年7 月16日函）釋之規定，亦為被告否准原告於利
      息收入項下扣除債券溢價攤銷之法令依據；依據被告之論
      點，被告似認為所得稅法第62條「原利率」之字義，係由
      財政部以75年7 月16日函釋解釋，說明債券持有人應如何
      計算申報其利息收入，故其向來認定「原利率」即為「票
      面利率」，然此等解釋方式將產生明顯錯誤，以及諸多違
      反債券市場運行本質之結果；故如所得稅法第62條之「原
      利率」可作為利息收入計算時之參考依據，則原告主張所
      謂「原利率」之文義可能解釋之範圍，更符合立法者後續
      增修所得稅法第14條之1 與第24條之1 之修法條文規定及
      意旨。
  2.所得稅法第62條所謂之利率為何：
    (1)本案爭議為徵納雙方應採用市場（有效）利率亦或票面利
      率為稅務申報上利息所得計算依據，前者係由資金市場寬
      鬆程度所決定，並透過債券交易機制反映，非原告或被告
      得以干涉；而後者係由債券發行者自行決定。
    (2)查債券係表彰付息債務之憑據，本質上係發行人（即債務
      人）約定於未來一定日期支付一定的本金，以及依票面利
      率按期支付定額利息給投資人（即債權人）的書面承諾，
      是以，該條所謂之「原利率」係用以將「未來債券到期時
      本金之償付」以及「未來每期之利息收入給付」金額，換
      算成債券交易成立時點（現在）之公平價值之利率，亦即
      以一特定利率標準進行折現之概念【所謂折現，以下例說
      明：例如，民眾向銀行借出100 元之本金，為期1 年，而
      銀行對外公告之公平放款年利率為3%，到期時民眾需償還
      103 元之本利和〈本金100 ＋利息費用（100 ×3%）＝10
      3 〉給銀行；反之，如果知悉到期時應償還之本利和為10
      3 元，且確定市場公平利率為3%，即可反向推論借款當時
      之本金金額為100 元；此反向計算之過程即為折現】；再
      以另一例說明：例如甲公司向乙公司借款100 元，為期1
      年，借款合約約定甲公司應依年利率3%及100 元本金計算
      利息支付之，但於借款時乙公司卻只給付甲公司90元（另
      10 元 以手續費等其他費用之名義收取之），則顯然對甲
      公司及乙公司而言，本案貸款利率必大於3%，而為14.4%
      【（名目利息3 元＋預扣利息10元）／90元】，也就是說
      ，借款人絕對以14.4% 之實質利率放入反向之折現計算中
      ，方能得出未來103 元（本金100 元＋利息3 元）於「現
      時」之折價為90元之結果；故本條為估價而設定之原利率
      ，其文意必指為「資金融通市場上公平利率」，而非指「
      債券之票面利率」，如此方可使折現之估價結果客觀而公
      平；如依據票面利率進行折現，必將產生估價之標準不一
      （因票面利率有高有低），以及無法正確客觀衡量債券資
      產價值，致使財務報表失真；是以所得稅法第62條所規定
      之「原利率」應為市場（有效）利率，不可能為「票面利
      率」。
  3.鈞院對於本類案件已有判決前例，並對被告採「票面利率」
    之不合理處作出明確說明：對於系爭債券折溢價案件中有關
    所得稅法第62條原利率認定之問題，鈞院94年度訴字第2920
    號判決已有詳細表述，對於債券利息收入認列諸多疑慮均有
    回應，判決理由中載明「溢折價攤銷已是計算債券利息之公
    認會計原則，所以現行所得稅法第62條之規定，已可據為『
    認定債券利息數額須採溢折價攤銷方式』之法規基礎」，並
    於判決理由中明稱「所得稅法第62條所定計算（折）現價之
    『原利率』，如果不是指買入當時之實際利率，而是票面利
    率的話，則該條文根本沒有制定之必要，因為此等方式計算
    出來之（折）現價，恆等於票面金額，所得稅法第62條根本
    沒有用如此繁複內容來描述之必要。」故被告之核定已非正
    確，仍應按財務會計準則之規定，以市場（有效）利率計算
    實際之利息收入，方能使所得稅法第62條有其意義而非形同
    具文。
  (二)財政部75年7 月16日函釋對於本案之適用性及其應如何正確
    解讀均有疑義，且最高行政法院判決已否定被告對於該函釋
    之解釋方式為正確，故該函應如何正確適用於本案中，懇請
    鈞院重行審酌：
  1.財政部75年7 月16日函釋並未指明其所稱之「利率」為何，
    應非適用於本案作為否准原告持有債券按市場（有效）利率
    認列利息收入之依據：
    (1)被告以財政部75年7 月16日函釋規定為否准原告於利息收
      入項下扣除債券溢價攤銷之法令依據。然查上述函釋中僅
      規定以持有期間與利率為乘數計算利息收入，其適用上應
      以何種利率為標準，此為本案最主要爭點；若財政部制定
      75年7 月16日函釋本意，如同被告向來之主張認定該函釋
      中所謂「利率」標準為票面利率而非市場（有效）利率，
      則應於財政部75年7 月16日函釋中明定為「依債券之面值
      及票面利率」，然財政部75年7 月16日函釋僅指稱「依債
      券之面值及利率」，未明文規定所謂利率係指票面利率或
      其他利率，亦未意圖製造財稅差異，進而改變財務會計上
      對於債券利息係以市場（有效）利率計算之方式；是以財
      政部75年7 月16日函釋並未對利率之擇定有所闡述，尚非
      可解決本案爭點之法令依據，自不待言。
    (2)另查財政部75年7 月16日函釋實為財政部為補強既有64年
      9 月4 日台財稅第36440 號函釋（下稱財政部64年9 月4
      日函釋）之闕漏，認為在債券買賣時，須以付息時之持票
      人為納稅義務人，就全部利息1 次扣繳所得稅之情形下，
      不應悖於其僅持有部分期間之事實，申報全期利息收入，
      此舉表示財政部認同營利事業應以持有期間計算債券利息
      收入，因此財政部75年7 月16日函釋之重點應在釐清利息
      收入之「持有期間」；倘財政部之本意為強調利率係為票
      面利率，自應於財政部75年7 月16日函釋中明定，然該函
      釋僅指稱「依債券之面值及利率」，未明文規定所謂利率
      係指票面利率或其他利率，由此可推論得知財政部75年7
      月16日函釋所解釋者僅為應按債券持有期間計算利息，並
      未改變營利事業既有依據財務會計準則公報規定計算申報
      債券利息收入，故被告誤解財政部75年7 月16日函釋規範
      目的及對象，並以之作為否准原告以市場（有效）利率計
      算債券利息收入之依據，恐有疏誤。
  2.最高行政法院不認同被告對於財政部75年7 月16日函釋之解
    釋方式，即否認財政部75年7 月16日函釋中所稱利率之真義
    為票面利率：依最高行政法院96年度判字第834 號判決之見
    解「在任何時點要計算債券持有人獲得之利息時，即是按照
    『計算時點以後之將來現金或未到期債權折現值加總』加上
    『計算時點以前已實現之全部現金或債權』，再減去『買入
    新發行債券時之價格』，而以其餘額為『因時間犧牲所取得
    之利息』對價。這也是為何在計算債券利息時要承認『溢折
    價攤銷』之法理基礎。」、以及「在計算『利息所得』也絕
    不是以『票面利率』為準。本院在此一定要再次強調，票面
    利率只是用來固定『將來現金或權利』數額之工具而已。真
    正決定債券價格之因素實為交易當時之市場利率或交易雙方
    主觀評價並達成合意之約定利率。」由此可知最高行政法院
    並不認同被告對於財政部75年7 月16日函釋之解釋方式，亦
    即否認財政部75年7 月16日函釋中所稱利率之真意為票面利
    率，是原告計算債券利息收入時認列「溢價攤銷」確有經最
    高行政法院認可之法理基礎，故真正利息收入之計算仍應以
    市場利率，而非票面利率為準。被告不應違背最高行政法院
    之見解而持判決相反之處分。
  (三)被告否准原告認列債券溢價攤銷數，顯不符合所得稅法第24
    條規定之意旨：「營利事業所得之計算，以其本年度收入總
    額減除各項成本費用、損失及稅捐後之純益額為所得額。」
    為所得稅法第24條第1 項前段所揭，亦為「成本與收入費用
    配合原則」之體現。蓋依法納稅乃憲法第19條賦予公民之義
    務，其手段則是透過各項稅法之具體規定而得參與私人財產
    增益之分配，使近代國家營運所需財源因此穩固。惟財產增
    益之發生須先有投入而後方有產出，該等資本市場之因果關
    係具體反映在「收入與費用配合原則」，蓋營利事業所得稅
    是根據所得稅法第24條第1 項辦理，方能貫徹收入與成本費
    用配合原則並正確計算損益，而以本案為例，原告等債券投
    資人之所以能夠以高於市場（有效）利率之票面利率水準獲
    取定期之利息金流流入，係因原告以溢價金額投資債券時，
    即等同已先行支付較多之成本（即溢價部分），簡言之，該
    部分先行支付之溢價實為原告為賺取較高利息之增額投入成
    本，既然是成本，於帳務處理層面即應回歸收入與成本費用
    配合原則，隨每一期利息收入之認列而攤銷該等成本，方能
    忠實反映系爭部份債券投資之真正利息收入，否則便形成利
    息收入之高估，難謂與實質課稅原則無違。被告否准原告於
    債券投資之利息收入項下減除此一溢價攤銷數不啻無視所得
    稅之基本精神，乃是針對納稅義務人之財產增益課稅，且稅
    捐之課徵應本於財產之實質增益而不囿形式或名目。足證被
    告之核定顯誤解「原利率」之意涵，並據此否准溢價攤銷之
    認列，與所得稅法第24條之規定顯然不符。
  (四)原告依據財務會計準則公報規定按年為債券溢價攤銷，符合
    所得稅法第22條規定之意旨：當債券係以溢價方式購入時，
    因溢價購入債券之成本已隨債券每次兌息返還本金予債券持
    有人，使債券投資之成本金額事實上逐期降低（此項成本金
    額逐期降低之變動並非所得稅法上之特例，蓋營利事業持有
    固定資產亦須逐期計算折舊金額，以於每期降低固定資產之
    成本價值），而此部份既已償付，自然將不再反映於剩餘債
    券之現價，是以該債券之市場成本價值將隨持有期間而呈現
    遞減之變化。換言之，此種方式係將債券投資人依有效市場
    利率計算之利息收入以外，另超額受領之利息收入部分（即
    當初溢價投資之成本）逐次回收，故財務記錄方將已無未來
    經濟效益之已兌領溢價本金自債券投資人之資產價值中逐期
    減少，實符合所得稅法規定之「權責發生制」。故被告將溢
    價於最後債券到期取得本金時1 次認列為債券投資人之證券
    交易損失之做法，完全違反交易常情，豈有可能購買債券之
    人係為獲得證券交易損益為目的，而非以獲取利息收入為目
    的？況一般保險業者常將債券持有至到期，何來證券交易？
    是原交易顯為應適用所得稅法第22條規定之「權責發生制」
    而未適用，其錯誤之情形至為明顯。
  (五)立法者已肯認本案原告之見解，足證被告之法律解釋並非正
    確：
  1.依據96年6 月三讀通過所得稅法第14條之1 及第24條之1 修
    正條文的立法意旨：「有關公債、公司債及金融債券之利息
    ，非僅依約定票面利率計算。實務上，票面利率已不能代表
    債券之真正利率，故計算債券利息之利率，應將發行時影響
    利息給付之各項約定條款及發行價格等因素調整併計該票面
    利率；舉凡折價發行之折價金額或約定有溢價賣回之利息補
    償金等亦屬利息所得，均應於給付時依規定辦理扣繳。上開
    利息所得之計算方式，將俟本修正案通過後，於本法施行細
    則中詳細列舉明定之，以利適用，並杜爭議。」明確表達若
    僅將債券票面利率作為計算利息收入之唯一依據，而刻意忽
    略債券溢折價的部分，甚且將該等部分作為證券交易之損益
    ，明顯割裂一經濟事實之法律適用，違反司法院釋字第385
    號解釋適用法律不得任意割裂適用之意旨。又揆諸96年7 月
    11日經行政院公布增訂之所得稅法第24條之1 ：「……按債
    券持有期間，依債券之面值及利率計算利息收入。」其條文
    文字與財政部75年7 月16日函釋「……按債券持有期間，依
    債券之面值及利率計算利息收入……」之文字完全相同，此
    依被告一貫之解讀，增訂之所得稅法第24條之1 似乎僅是將
    財政部75年7 月16日函釋予以條文化。
  2.依據財政部於97年2 月21日修正之所得稅法施行細則第31條
    之1 明文規定：「本法第24條之1 第1 項所定面值，依下列
    規定認定之：一營利事業取得公債、公司債及金融債券之票
    面利率，約定為固定利率者，為按有效利率逐期折算之現值
    。……本法第24條之1 第1 項所定利率，依下列規定認列之
    ：一營利事業取得公債、公司債及金融債券之票面利率，約
    定為固定利率者，應以取得時成交有效利率為準；……有效
    利率，指於公債、公司債及金融債券預期存續期間，使未來
    收取現金之折現值，等於取得帳面價值之利率。」及其修訂
    理由清楚說明：「本法第24條之1 第1 項有關營利事業持有
    公債、公司債及金融債券利息收入之計算，應考量溢折債攤
    銷之處理，爰訂明本法第24條之1 第1 項所訂面值及利率之
    認定方式。」可證明財政部75年7 月16日函釋所謂「利率」
    係指「成交時之有效利率」。被告主張財政部75年7 月16日
    函釋係以票面利率計算營利事業持有債券之利息收入，即顯
    屬有誤，要甚明確。
  3.財政部75年7 月16日函釋之真意既與新增訂所得稅法第24條
    之1 無異，而針對所得稅法第24條之1 之正確解釋，行政院
    已增訂所得稅法施行細則第31條之1 之規定，明確認定不應
    以票面利率計算利息收入，承認溢價攤銷應作為利息收入減
    項。在此一推論結果下，新增法令實際將財政部75年7 月16
    日函釋予以明文化，即營利事業持有債券之利息收入，並非
    依票面利率計算，而應依有效利率計算，乃一貫不變之法理
    ，此由前述所得稅法第24條之1 之修法理由及同法施行細則
    第31條之1 的規定，再獲證實。
  4.承上述推論，依該2 條文之立法說明，其係闡明債券持有人
    究竟應按何種利率計算利息收入，故立法者僅係將財政部75
    年7 月16日函釋文意中未予釐清之「利率」進行明文規定及
    解釋，就法律漏洞加以補充闡明之性質，而非要排除或否定
    財政部75年7 月16日函釋，並以新法規予以替代，此可由財
    政部75年7 月16日函釋於所得稅法與其施行細則一一修法後
    仍未遭財政部廢棄或排除於法令彙編中之事實加以證明。
  5.所得稅法第24條之1 與財政部75年7 月16日函釋之文字分別
    為：
    (1)所得稅法第24條之1 第1 項及第3 項：「營利事業持有公
      債、公司債及金融債券，應按債券持有期間，依債券之面
      值及利率計算利息收入。」、「營利事業於2 付息日間購
      入第1 項債券並於付息日前出售者，應以售價減除購進價
      格及依同項規定計算之利息收入後之餘額為證券交易所得
      或損失。」
    (2)財政部75年7 月16日函釋：「營利事業或個人買賣國內發
      行之公債、公司債及金融債券，買受人若為營利事業，可
      由該事業按債券持有期間，依債券之面值及利率計算利息
      收入。」、「如其係於兩付息日間購入債券並於取息前出
      售者，則以售價減除其購進該債券之價格及依上述計算之
      利息收入後之餘額作為其證券交易損益。」
    (3)對比之下，可發現扣除掉考量個人部分之文字後，所剩文
      字間之差異情形極小，例如「買賣」債券改為「持有」債
      券，「取息」改為「付息日」，「證券交易損益」改稱為
      「證券交易所得或損失」，「可」或「則」改為「應」，
      其間之意義可謂幾無變更，尤其是本案系爭關鍵字眼，亦
      即「按債券持有期間，依債券之面值及利率計算利息收入
      。」更是絲毫未予變動，此兩項規定應無二致，無法使法
      令之使用者發現其中之差異情形，如被告認定該2 項法令
      間仍有不同之處，其認定將必定違反行政程序法第5 條：
      「行政行為之內容應明確」所揭示之「明確性原則」；按
      明確性原則係從憲法上之法治國原則導出，為依法行政原
      則之主要成分，乃為憲法層次之原則。所謂內容明確並不
      限於行政行為（行政命令及行政處分等）而已，更重要的
      ，在法律保留原則支配下，法律及法規命令之規定，內容
      必須明確，涉及人民權利義務事項時，始有清楚之界線與
      範圍，對於何者為法律所許可，何者屬於禁止，亦可事先
      預見及考量。
    (4)是以，如立法者刻意制定所得稅法第24條之1 而使其法律
      明文異於財政部75年7 月16日函釋之規定，則必須要有足
      夠明確之改變供納稅義務人、司法機關及稽徵機關察覺其
      差異處，方能針對法令變動予以調整其申報或核定方式，
      然立法者於制定該條規定時，並未變動財政部75年7 月16
      日函釋之主要意旨及關鍵文字、句型、或內容，可見所得
      稅法第24條之1 與財政部75年7 月16日函釋之內容並未有
      不同，亦即，財政部75年7 月16日函釋藉由所得稅法第24
      條之1 及其子法加以解釋其定義不明之處，例如財政部75
      年7 月16日函釋中所稱之「利率」，亦可藉由所得稅法第
      24條之1 及其子法所得稅法施行細則第31條之1 加以解釋
      其真義。基於行政機關有正確適用法律義務，解釋性的法
      規命令亦僅有一個正確法律適用之結果，所以所得稅法施
      行細則既非構成要件而係解釋規定，在法規生效日前自仍
      得比照之餘地。
    (5)綜上，財政部75年7 月16日函釋之規定內容與新增訂之所
      得稅法第24條之1 及其子法所得稅法施行細則第31條之1
      規定內容並無差異，故本案之爭議即顯然是被告自始錯誤
      解釋財政部75年7 月16日函釋，對於該函中之「利率」一
      辭錯誤解釋為票面利率，故核定內容自無足可採。
  (六)立法者制定之所得稅法第24條之1 與授權制定之所得稅法施
    行細則第31條之1 之目的，在於解決債券折溢價案件長久之
    爭議，將意旨不明之財政部75年7 月16日函釋予以明確化定
    義，故此項立法係為確認往日法令模糊地帶之確認性立法，
    自應得予以追溯適用於本案未確定案件：
  1.基於租稅公平正義的基本要求，若仍維持一種已變更的法律
    ，尤其是確認錯誤而變更之法律，乃不符合司法正義原則。
    由此出發則應慎重考量於未確定之案件上，對於明顯係因行
    政機關就過去因援引其他法律錯誤解讀滋生爭議所需之修正
    ，而顯非給予納稅義務人租稅優惠之法律修正，即使法未明
    文「得追溯」，只要法未明文禁止或標明係適用於何年何月
    起之事件，則基於正義之本質，折衝於法之安定性考量，則
    應讓尚未確定之案件，得以援引。即使無法直接適用，亦應
    得以法理方式引用之。如今修法增訂所得稅法第24條之1 ，
    依本條立法體系位於所得稅法第24條客觀淨額所得原則之後
    ，顯係補充明確上述原則之立法。申言之，營利事業投資債
    券應調整債券溢折價攤銷部分，方可計算出正確之實質利息
    收益，此一符合稅法精神的當然解釋之論據已獲得立法確認
    。
  2.立法院在增訂所得稅法第24條之1 時，雖然未規定得追溯既
    往，但該立法原則所表彰之淨額所得課稅之法理，仍應有其
    適用；且租稅法定主義賦予立法者租稅立法形成自由，但並
    非絕對之自由，則當租稅立法是驟然改變稅捐課徵之情形，
    形成有利納稅義務人之結果時，如非意圖創設一個新的租稅
    優惠或租稅制度翻新之規定，即應是立法機關為求杜絕爭議
    ，以立法之方式矯正之前行政機關對於法律之錯誤解釋；於
    本案中即為立法者要求稅務機關對於營利事業購買債券認列
    利息收入之行為正確認定，係屬依實質課稅原則對同一營利
    行為正確計算淨所得額之立法矯正作為，即此之認定絕非屬
    廣義行政行為（包括行政機關解釋法律及立法機關制定法律
    ）之裁量自由範疇，因此所得稅法增訂之第24條之1 係確認
    性之立法，而非創設得併計之規定，故中央法規標準法第13
    條所規定之法律不溯及既往於本案中應無適用。
  3.又觀諸稅捐稽徵法第1 條之1 但書新發布之解釋函令，有利
    於納稅義務人者，對於尚未核課確定之案件適用之。本次增
    訂之所得稅法第24條之1 當然並非解釋函令，然考諸財政部
    之解釋函令，不管前之解釋對或錯甚至不當，只要新發布者
    有利納稅人者，對尚未確定之案件即有適用，則今以立法方
    式確認被告對於財政部75年7 月16日函釋之解釋方式有誤，
    依舉輕明重之法理，更應准許本案得以適用新增訂之所得稅
    法第24條之1 的規定。
  (七)所得稅法第62條規定之原利率若依被告所指為票面利率，則
    與現行所得稅法第24條之1 及同法施行細則第31條之1 明訂
    為有效利率顯屬矛盾：綜前段之述，現行所得稅法雖已增訂
    第24條之1 及同法施行細則第31條之1 ，並明定債券交易係
    以有效利率計算債券持有人於持有期間之債券利息（考慮各
    期之折溢價攤銷數），惟立法者並未因此對於所得稅法第62
    條條文相關之規定有任何增刪或修改，倘所得稅法第62條所
    規定之「原利率」係指票面利率，則當前債券持有人於計算
    持有期間之債券利息和其折溢價攤銷數之方式，究係應按所
    得稅法第24條之1 以有效利率為準，抑或依同法第62條之規
    定以原處分所主張之票面利率計算，兩者相互矛盾之情形至
    為明顯，實教原告等債券持有人無所適從。準此，被告稱所
    得稅法第62條所規定之原利率係指票面利率之主張，顯然違
    背現行所得稅法第24條之1 及同法施行細則第31條之1 ，係
    以有效利率計算債券持有人持有期間之債券利息（考慮各期
    折溢價攤銷數）之規定，此等相互矛盾之條文規定絕不可能
    同時併存於同一所得稅法中，而所得稅法第62條卻未因增訂
    同法第24條之1 而有所修正，可見所得稅法第62條所謂「原
    利率」，其立法者原意自不可能指「票面利率」，否則應於
    本次修法時一併予以變更。被告未查於此，仍僅基於稅收考
    量之因素而稱原告應以票面利率計算利息收入，且否准將溢
    價攤銷數自利息收入中調整，明顯違背立法者意旨，故被告
    主張所得稅法第62條之「原利率」及財政部75年7 月16日函
    釋之「利率」為「票面利率」之見解顯屬謬誤。
  (八)債券投資折溢價之稅務處理，在所得稅法及相關法令並無明
    確規定之情況下，原告按交易市場機制及財務會計處理準則
    申報債券利息，符合營利事業所得稅查核準則（下稱查核準
    則）規定及實質課稅原則：
  1.按司法院釋字第420 號解釋，以及改制前行政法院83年度判
    字第351 號判決：「租稅法所重視者，應為足以表徵納稅能
    力之實質的經濟事實，而非其外觀之法律行為或形式上之登
    記事項，對實質上相同經濟活動所產生之相同經濟利益，應
    課以相同之租稅，始符合租稅法律要求之公平及實質課稅原
    則，實質課稅原則為租稅法律主義之內涵及當然歸趨。故有
    關課徵租稅構成要件實質之判斷及認定，自亦應以其實質上
    經濟事實關係所產生之實質經濟利益為準，而非以形式外觀
    為準，否則勢將造成鼓勵投機或規避稅法之適用，無以實現
    租稅公平之基本理念」，前所揭櫫之「實質課稅原則」係於
    租稅法律原則下，從實質與經濟的觀點來解釋法律的方法，
    亦明確說明稅捐核課不能自外於「實質課稅原則」，亦即如
    有「法律形式」與「經濟實質」不符之情形時，稅捐稽徵機
    關自不應侷限於「形式」去判斷，而應按「經濟實質」予以
    認定。其主要目的除為實現租稅公平，避免鼓勵投機或規避
    稅法外；亦有協助尋求法律事實之定性，做出符合真實之事
    實認定功能。
  2.民商法與租稅法制間有相當密切關連性為其最大之特色，亦
    即所得稅法制上「收入」之定性，須考究其經濟上之實質，
    是其定性標準實際上係以民商法為主要衡量因素，而非僅由
    稅法單獨決定。是以就買賣債券之經濟本質而論，債券投資
    者於買入債券並持有一定期間後出售債券，其出售取得之價
    金與原始購入成本之差異數，實係包含出賣人持有期間應取
    得之「利息收入」與其買賣該債券之損益。是以稅法既未有
    明文規定應如何計算其損益，即應依商業經驗及財務會計相
    關之規定方式處理。
  3.如前所述，債券出售之損益應指債券出售之價格與其債券帳
    列金額及未攤銷折溢價金額合計數之差異而言。以首例說明
    ，原告購入面額100 元之1 年期債券，年底付息1 次，該債
    券之票面利率為5%，但市場同型金融商品（如5 年期銀行定
    存）公平利率為3%，於到期日向債券發行機構兌領100 元之
    本金及領取5 元之利息，則債券公平價值應為102 元，即該
    原告在市場上必以102 元之價格方能購入此債券，故其實質
    利息收入為3 元，溢價金額為2 元。原告所持有至到期之債
    券，皆係依據財務會計準則公報進行利息收入之認列，認列
    票面利息收入再以溢價攤銷數作為其應稅利息收入之減項，
    亦即認列利息所得3 元（票面利息5 元－溢價攤銷數2 元）
    ，然如依被告見解，則若原告不出售債券而將其持有至到期
    日時，應按票面利率領取5 元之利息收入，並就此5 元全數
    認列為應稅之利息收入，再於到期兌領時，將會產生2 元之
    證券交易損失，就經濟本質而言，無出售行為卻有證券交易
    損益，顯為不可能且不合理；且明顯使應稅之利息收入遭到
    高估，亦即被告可在未有法律依據下自行擴大稅基而溢徵稅
    款。
  4.另如在該債券發行後6 個月時，原告決定將此債券轉賣予第
    三人，當時賣價為105 元，則出售價格105 元與買入成本10
    2 元間之差異3 元，顯係包括該原告已實質賺得並認列之6
    個月實質利息收入1.5 元（每期利息收入3 元×1 ／2 年）
    以及原告因出售而產生之證券交易利益1.5 元（3 －1.5 ）
    ，顯可明確區分該2 項損益金額，亦即利息收入與債券交易
    損益皆為1.5 元，實務上並不至於產生證券交易損益與利息
    收入難以區分之情形。
  5.而對於上段之次級市場案例，被告反而認為原告應認列2.5
    元（每年票面利息5 元×1 ／2 年）之利息收入，以及0.5
    元【（105 －102 ）－2.5 】之證券交易所得，致使被告可
    將此應稅之利息所得之稅基擴大1 元（2.5 －1.5 ），並就
    此溢額課徵利息所得稅，然此多出的利息收入實為原告已支
    付債券成本之一部，兩者相抵可知該多出來的利息所得自始
    未存在；顯見被告之核定未考慮原告於購入債券時之購買價
    格即已反映出債券票面利率及市場利率之差異。
  6.詳言之，在假設所有條件均不變之情形下，前開案例購入債
    券時之成本應以購買價格為102 元為計算，惟原告持有至到
    期僅能兌領100 元之本金，但只要容許原告於購入債券後帳
    上按債券期間分年攤銷溢價後，則持有債券至到期日止，原
    告整段持有期間之利息相當於購入債券價格按市場（有效）
    利率計算利息總額，方符合商業市場之經驗法則。
  7.另查「營利事業所得稅之調查、審核，應依稅捐稽徵法、所
    得稅法及本準則之規定辦理，其未經規定者，依有關法令之
    規定辦理。」及「營利事業之會計事項，應參照商業會計法
    、商業會計處理準則及財務會計準則公報等據實記載，產生
    其財務報表。至辦理所得稅結算申報或核課所得稅時，其帳
    載事項與所得稅法、所得稅法施行細則、促進產業升級條例
    、促進產業升級條例施行細則、中小企業發展條例、企業併
    購法、本準則暨有關法令之規定未符者，均應於申報書內自
    行調整之。」分別為查核準則第2 條第1 項及第2 項所明定
    ，按前開法令營利事業之會計事項係按商業會計法、商業會
    計處理準則及財務會計準則公報等規定記載入帳，並依據所
    得稅法、所得稅法施行細則及查核準則等相關法令調整財稅
    差異後申報或核課所得稅；換言之，如所得稅法等相關稅法
    中無規定時，原告於申報時即無需加以調整，亦即應按商業
    會計法、商業會計處理準則及財務會計準則公報之規定辦理
    相關會計事項之記載入帳及申報所得稅，是以原告之申報既
    未違反相關稅法之規定，依前開所述查核準則第2 條第1 項
    規定，被告於調查及審核時即毋需加以調整。
  8.次按「長期投資之轉換公司債，不論是否附有溢價賣回條款
    ，均應按面額調整未攤銷溢折價評價。未攤銷溢折價應按合
    理而有系統之方法於購買日至到期日間攤銷，作為利息收入
    之調整。」及「長期投資公司債之評價，應按面額調整未攤
    銷溢折價評價。未攤銷溢折價應於購買日至到期日間按利息
    法攤銷，作為利息收入之調整，但如按直線法攤銷結果差異
    不大時，亦得採用直線法。」分別為財務會計準則公報第21
    號第26條及第26號第22條所明定，前述會計處理原則規定投
    資債券產生之折、溢價需於領息期間攤銷之作法，除於財務
    報表上能忠實表達企業投資債券之真實損益情況及債券價值
    外，另因所得稅法第62條以及財政部75年7 月16日函釋中皆
    未指明何謂「原利率」或「利率」之情形下，依前述查核準
    則第2 條第2 項規定，上揭財務會計準則公報即應為稅法上
    計算債券利息收入之依據，被告否准原告依此辦理營利事業
    所得稅結算申報，顯不符前揭查核準則規定等情。
  (九)聲明求為判決：訴願決定、原處分（含復查決定）均撤銷；
    訴訟費用由被告負擔。
三、被告抗辯則以：
  (一)按「長期投資之存款、放款、或債券，按其攤還期限計算現
    價為估價標準。現價之計算，其債權有利息者，按原利率計
    算。無利息者，按當地銀錢業定期1 年存款之平均利率計算
    之。前項債權於到期收回時，其超過現價之利息部分，應列
    為收回年度之收益。」為所得稅法第62條所明定。次按「營
    利事業之會計事項，應參照商業會計法、商業會計處理準則
    及財務會計準則公報等據實記載，產生其財務報表。至辦理
    所得稅結算申報時，其帳載事項與所得稅法、所得稅法施行
    細則、促進產業升級條例、促進產業升級條例施行細則、中
    小企業發展條例、本準則暨有關法令之規定未符者，均應於
    申報書內自行調整之。」為行為時查核準則第2 條第2 項所
    明定。又「營利事業或個人買賣國內發行之公債、公司債及
    金融債券，買受人若為營利事業，可由該事業按債券持有期
    間，依債券之面值及利率計算『利息收入』，如其係於兩付
    息日間購入債券並於取息前出售者，則以售價減除其購進該
    債券之價格及依上述計算之利息收入後之餘額作為其證券交
    易損益。……」復經財政部75年7 月16日函釋在案。
  (二)營利事業投資於溢（折）價發行之長期債券，於財務會計上
    ，固按財務會計準則公報規定辦理續後之評價，惟稅務會計
    上，依所得稅法第62條規定及財政部75年7 月16日函釋意旨
    ，營利事業應按債券之面值及票面利率計算利息收入，並以
    原始購價為出售債券之成本，故債券持有期間並不認列溢、
    折價攤銷，亦即將購進成本與面值之差額於出售時認列為證
    券交易損益，而不調整持有期間之利息收入。且依查核準則
    第2 條第2 項規定，稅務會計與財務會計之計算依據與基礎
    原即有異，租稅之課徵自應以租稅之有關規定為準據，原告
    於辦理營利事業所得稅結算申報時，其帳載事項與所得稅法
    及有關法令之規定未符者，即應於申報書內自行調整之。
  (三)原告主張所得稅法第24條之1 雖未規定得溯及既往，但該立
    法原則所表彰之淨額所得課稅之法理仍應有其適用乙節，經
    查96年7 月13日修正生效之所得稅法第24條之1 規定，係為
    計算營利事業持有債券之實質利息收入，並縮小債券利息收
    入依商業會計法及財務會計準則公報計算「財務會計所得」
    與依所得稅法規定計算「課稅所得」間之差異，爰於同法第
    14條之1 立法說明第4 點指出，計算債券利息之利率應將發
    行時影響利息給付之各項約定條款及發行價格等因素調整併
    計該票面利率，亦即營利事業持有債券利息收入應按溢折價
    攤銷計算，而債券利息收入計算方式，財政部亦於所得稅法
    施行細則部分修正條文草案第31條之4 之說明欄，明白舉例
    增訂所得稅法第24條之1 修法前係按債券面額及票面利率計
    算利息收入；修法後則按取得成本及有效利率計算利息收入
    。換言之，財政部基於財稅主管機關，對於修法前、後有關
    債券利息收入應否考量溢、折價攤銷之立場甚明。從而所得
    稅法第24條之1 於96年7 月13日修正生效後，營利事業持有
    債券之利息收入，始應按溢折價攤銷計算，惟增訂所得稅法
    第24條之1 規定，並無追溯適用之條款，依據中央法規標準
    法第13條規定，生效日應為96年7 月13日，要難逆推財政部
    75年7 月16日函釋亦承認溢價攤銷應作為利息收入之減項。
  (四)至原告援引最高行政法院96年度判字第834 號判決理由乙節
    ，查該判決係指財政部75年7 月16日函釋僅就單純買賣而為
    立論，對於該案債券附條件買回交易，債券之報酬與風險並
    未移轉於買方，認為其經濟事實為融資行為，應無前揭財政
    部75年7 月16日函釋適用等，核其案情與本案完全不同；另
    原告援引之鈞院94年度訴字第2920號判決，經查業經最高行
    政法院97年度判字第506 號判決「原判決廢棄」，均難據為
    本件適用法令之參考。
  (五)綜上，本件系爭利息收入之溢價攤銷，依據首揭法令既難作
    為利息收入之減項，業如前述，是被告否准系爭債券溢價攤
    銷數淨額27,095,295元自利息收入項下減除並無不合。原告
    所訴，委無足採。
  (六)聲明求為判決：駁回原告之訴；訴訟費用由原告負擔。
四、兩造之爭點為溢（折）價發行之長期債券之利息收入究應如
    何計算？所得稅法第62條原利率之解釋究係「有效利率」抑
    或「票面利率」？系爭利息收入之溢價攤銷，可否作為利息
    收入之減項？被告否准系爭債券溢價攤銷數淨額自利息收入
    項下減除，是否適法有據。
五、經查：
  (一)按「營利事業所得之計算，以其本年度收入總額減除各項成
    本費用、損失及稅捐後之純益額為所得額。」、「長期投資
    之存款、放款、或債券，按其攤還期限計算現價為估價標準
    。現價之計算，其債權有利息者，按原利率計算。無利息者
    ，按當地銀錢業定期1 年存款之平均利率計算之。前項債權
    於到期收回時，其超過現價之利息部份，應列為收回年度之
    收益。」行為時所得稅法第24條第1 項、第62條定有明文。
    次按「營利事業所得稅之調查、審核，應依稅捐稽徵法、所
    得稅法及本準則之規定辦理，其未經規定者，依有關法令之
    規定辦理。營利事業之會計事項，應參照商業會計法、商業
    會計處理準則及財務會計準則公報等據實記載，產生其財務
    報表。至辦理所得稅結算申報或核課所得稅時，其帳載事項
    與所得稅法、……本準則暨有關法令之規定未符者，均應於
    申報書內自行調整之。」行為時查核準則第2 條第1 項及第
    2 項亦定有明文。又「營利事業或個人買賣國內發行之公債
    、公司債及金融債券，買受人若為營利事業，可由該事業按
    債券持有期間，依債券之面值及利率計算『利息收入』，如
    其係於兩付息日間購入債券並於取息前出售者，則以售價減
    除其購進該債券之價格及依上述計算之利息收入後之餘額作
    為其證券交易損益。……」業經財政部75年7 月16日函釋在
    案。查上揭函釋乃財政部本於其主管機關地位，就債券利息
    所得之計算方式所為釋示，俾所屬下級稽徵機關執行職權之
    依據，並未牴觸所得稅法令等相關規定，且與法律保留原則
    無違，自可適用。
  (二)基上，長期投資之存款、債券等其損益計算時點係在債券收
    回或出售時，即如於溢價購入之情形，因溢價為債券購進價
    格之一部分，屬債券成本，營利事業應按債券之面值及票面
    利率計算利息收入，並以原始價作為出售債券之成本，故於
    稅務會計上，債券持有期間並不認列溢價攤銷數，而係將購
    進成本與面值之差額於出售時認列減除，並不調整持有期間
    之利息收入。96年7 月13日增訂所得稅法第24條之1 規定，
    所用文字雖與財政部75年7 月16日函釋雷同，惟觀諸該條立
    法意旨「二營利事業依第21條規定應設帳記載，其持有之債
    券如於2 付息日間進行交易，有關債券之實際持有期間、利
    息所得及扣繳稅額等，均可依帳載紀錄核實計算及認定，爰
    於第1 項明定營利事業買賣公債、公司債及金融債券之利息
    收入，應按債券持有期間，依債券之面值及利率計算利息收
    入，並於第2 項規定該利息收入已依規定之扣繳率計算之扣
    繳稅額，得自結算申報應納稅額中減除。三第3 項明定營利
    事業於2 付息日間買賣第1 項債券，應以售價減除購進價格
    及依同項規定計算之利息收入後之餘額為證券交易所得或損
    失。」揭示依債券之面值及利率計算利息收入依帳載紀錄核
    實計算及認定；在明知財政部75年7 月16日函釋所稱「面值
    」及「利率」含義的情況下，為配合增訂所得稅法第24條之
    1 第1 項有關營利事業持有債券之利息收入之計算，應考量
    溢、折價攤銷之規定，明定債券面值及利率之定義，財政部
    爰增訂同法施行細則第31條之1 規定，僅能說明係為消弭財
    務會計與稅務會計間之差異，參酌財務會計準則公報第34號
    規定，有意重行定義「面值」及「利率」。故原告主張倘財
    政部75年7 月16日函釋之「利率」係「取得債券投資時之市
    場利率」，並不足採。
  (三)次查財務報表之目的，係為真實報導企業之財務狀況、經營
    績效及財務狀況之變動，以幫助財務報表使用者之投資、授
    信及其他經濟決策；而稅法基於課稅與政策之需要定有多種
    因應需要之規定，致使計算課稅所得與會計所得因目的及原
    則之不同，發生差異。而公司溢折價攤銷係長期債券投資之
    市場利率不等於票面利率時（即購進成本不等於面值），按
    財務會計準則公報第21號第26條規定，固以攤銷溢、折價方
    式調整其利息收入，故營利事業投資於溢（折）價發行之長
    期債券，於財務會計上，按財務會計準則公報規定辦理續後
    之評價；惟依所得稅法第62條第2 項及財政部75年7 月16日
    函釋，於稅務會計上，營利事業應按債券之面值及票面利率
    計算利息收入，並以原始購價為出售債券之成本，故債券持
    有期間並不認列溢、折價攤銷，亦即將購進成本與面值之差
    額於出售時認列為證券交易損益，而不另調整持有期間之利
    息收入；至購進成本與面值之差額則於出售時，認列為證券
    交易損益。且依首揭查核準則第2 條第2 項規定，稅務會計
    與財務會計之計算依據與基礎原即有異，租稅之課徵自應以
    租稅之有關規定為準據，原告於辦理營利事業所得稅結算申
    報時，其帳載事項與所得稅法及有關法令之規定未符者，即
    應於申報書內自行調整之。
  (四)又企業考慮行業特性、產品性質、經濟情況等因素，自由選
    擇會計原則及採行的方法，但必須注意前後年度應一致採用
    相同的方法，不得任意變更，以符合一般公認會計原則中「
    一致性」的要求。同理，企業為債券之投資，不論係長期抑
    短期投資，其債券之資產估價與利息認列標準等，自應依其
    性質而有前後一致之情形，亦杜規避稅負。查債券之發行（
    買賣），係折價或溢價發行（買賣），固繫於市場需求，由
    當時市場利率與票面利率間之相對高低比例決定，惟投資人
    於選擇債券之初，應即已通盤考量本身之需求及投資目的，
    亦已知悉該投資之債券票面利率為何，而債券之市場利率瞬
    息萬變，其利率係決定於該債券之當時市場供需價格，故市
    場利率與票面利率本就有所不同，票面利率為發行之初即已
    決定發行人未來於債券定期或到期時應給付之利息金額，雖
    投資人原溢價購入債券，惟此為購入債券之成本，其於日後
    出售或到期時所取得之金額減除該購入債券之成本則為有價
    證券之損益，其可能為損失亦可能為利益，全然取決於購入
    及出售當時之市場利率，故溢價取得債券之價格，如當時市
    場利率一直下滑，將導致債券市場價格逐漸上升，可能超過
    其原始價格，此時即會產生有價證券之利得，故不一定溢價
    取得債券一定會產生有價證券損失；同理，折價取得債券之
    價格，如當時市場利率一直上升，因債券市場價格逐漸下跌
    ，亦可能低於其原始價格，此時即會產生有價證券之損失，
    故財政部75年7 月16日函釋所稱「依債券之面值及利率計算
    利息收入」並無僅適用於債券平價交易之情形，溢價及折價
    仍有其適用，且不論平價、溢價或折價發行人或持有者計算
    利息支出或利息收入均依「票面面額×票面利率×債券持有
    期間」。是債券溢、折價即應與債券之評價課題合併處理。
    原告主張：財政部75年7 月16日函對營利事業債券利息收入
    之計算顯未慮及本件之折溢價攤銷問題云云，即有誤解，實
    無足取。
  (五)復按成本收益配合原則，係指當某項收益已經在某一會計期
    間認列時，所有與該收益之產生有關的成本均應在同一會計
    期間轉為費用，以便與收益配合而正確的計算損益。本件系
    爭溢價債券，原告帳列長期債券投資，係以長期持有為目的
    。其在第1 年支付現金買進債券之同時，即將債券帳資產項
    下長期投資科目，當無於購入第2 年度以後帳列其他科目及
    另有相對應之成本產生之可能，則市價變動之損益不會在短
    期內實現，且短期之市價下跌仍可能在往後年度回升，其利
    息收入雖係因一定之約定利率所產生，惟因並未再行支付現
    金，且因長期投資未實現跌價損失係列於資產負債表股東權
    益項下為減項，不列入當期盈餘項下，於損益表並無影響，
    自無在債券持有期間內有所謂與成本配合之問題，故無將債
    券割裂後單獨將債券利息收入部分計算損益之理。是所得稅
    法第63條有關長期股權投資之估價並無適用成本與時價孰低
    法規定之餘地。倘將系爭債券溢價攤銷列為利息收入之減項
    ，列為當期營利事業所得稅結算申報計算損益之基礎，除有
    違稅捐行政一致性之處理原則，亦易導致操縱損益，而生原
    屬免稅證券交易損益項目之成本，轉換於每年之應稅利息收
    入項下減除之規避稅負之投機行為，有違所得稅法第4 條之
    1 規定及實質課稅、公平性原則。且以營利事業權責發生基
    礎制言，收益係營業活動之結果，費用則為營業活動所耗用
    之成本（付出的代價），本件債券溢價差額究其本質應係利
    息收入之一部分，仍屬收益，並非為獲致系爭利息收入所耗
    用之成本，自非權責發生基礎所遵循之成本收益配合原則範
    疇，參以投資債券之盈虧，係以買入債券當時與事後出售債
    券時之市場利率利差為斷，亦與票面利率毫無關聯。
  (六)再查本件債券交易損益之計算，已明確劃分成本與收益觀念
    ，依實質內容對收益部分課以相當稅賦，並無不合，難認有
    違「實質課稅原則」及「量能課稅原則」。至原告另主張購
    買溢價的債券乃是預付1 筆款項，而於未來期間逐期收回云
    云，則顯係將利息收入誤為本金支出所為之爭執。且系爭溢
    價攤銷為債券購進價格之一部分，乃屬債券成本，於計算證
    券交易所得時，自出售債券收入項下減除，已為前開論述綦
    詳，目前證券交易所得停徵，長期債券投資溢價部分於出售
    或到期時認列之證券交易損失，雖無法自課稅所得中減除，
    惟長期債券投資折價部分於出售或到期時認列之證券交易利
    益，亦免計入課稅所得，已符合公平原則，若因溢價攤銷依
    前揭規定處理將造成營利事業稅負增加，即論定違反實質、
    量能課稅原則，實屬流於主觀且有失偏頗。
  (七)至原告主張所得稅法第24條之1 雖未規定得溯及既往，但該
    立法原則所表彰之淨額所得課稅之法理仍應有其適用云云，
    經查96年7 月13日修正生效之所得稅法第24條之1 規定，係
    為計算營利事業持有債券之實質利息收入，並縮小債券利息
    收入依商業會計法及財務會計準則公報計算「財務會計所得
    」與依所得稅法規定計算「課稅所得」間之差異，爰於同法
    第14條之1 立法說明第4 點指出，計算債券利息之利率應將
    發行時影響利息給付之各項約定條款及發行價格等因素調整
    併計該票面利率，亦即營利事業持有債券利息收入應按溢折
    價攤銷計算，而債券利息收入計算方式，財政部亦於所得稅
    法施行細則部分修正條文草案第31條之4 之說明欄，明白舉
    例增訂所得稅法第24條之1 修法前係按債券面額及票面利率
    計算利息收入；修法後則按取得成本及有效利率計算利息收
    入。依上可見，財政部基於財稅主管機關，對於修法前、後
    有關債券利息收入應否考量溢、折價攤銷之立場甚明。是則
    依上可知，財政部為配合增訂所得稅法第24條之1 第1 項有
    關營利事業持有債券之利息收入之計算，應考量溢、折價攤
    銷之規定，雖已研擬增訂同法施行細則草案第31條之1 規定
    ，明定債券面值及利率之定義，惟該施行細則草案第31條之
    4 亦明定：「營利事業於本法第24條之1 修正施行前取得之
    公債、公司債及金融債券，於修正施行後繼續持有者，其自
    中華民國96年7 月13日起之利息收入，應依本法第24條之1
    規定計算。」亦揭明營利事業持有債券之利息收入計算之規
    定，係自96年7 月13日起始適用。從而所得稅法第24條之1
    於96年7 月13日修正生效後，營利事業持有債券之利息收入
    ，始應按溢折價攤銷計算，惟增訂所得稅法第24條之1 規定
    ，並無追溯適用之條款，依據中央法規標準法第13條規定，
    生效日應為96年7 月13日，是以96年7 月11日公布增訂所得
    稅法第24條之1 規定，要難追溯適用本件原告95年度營利事
    業所得稅系爭債券溢價攤銷數應作為利息收入之減項，亦無
    從逆推財政部75年7 月16日函釋承認溢價攤銷應作為利息收
    入之減項。是尚難以增訂所得稅法第24條之1 第1 項之規定
    ，而為有利於原告所主張事實之認定。
  (八)末查，債券市場交易量龐大，交易型態多元，投資人預期市
    場利率變化，交易時各投資人購入時之成交利率與發行人發
    行時利率常不相同，如交易多次時，縱將溢價攤銷作為利息
    收入之減項，該債券各持有人所申報之利息收入總和亦難等
    於發行人之利息費用。而本件原告購入債券之價格，依所得
    稅法第45條規定為其所購入債券成本，係基於當時之預期利
    率（即殖利率）所決定，而影響殖利率因素繁多，包括長期
    （例如物價水準、經濟景氣、貨幣政策及國內外利差等）及
    短期（季節性因素、央行票券發行金額、其他自國庫釋出之
    資金及外匯市場的動作等）利率因素，及其對未來殖利率曲
    線變化之預期看法等，不一而足。準此，債券買入同時，即
    發生一為取得有價證券所支付之對價（成本），另一為該債
    券所代表之資金關係而可於未來取得之利息所得。目前買賣
    債券之交易所得係停徵所得稅，若債券持有期間所獲得之「
    利息所得」與債券處分時之「證券交易所得」未明確劃分，
    將造成國家課稅基礎之爭議。因之增訂第24條之1 規定之營
    利事業持有債券之利息收入計算之規定，自96年7 月13日起
    始適用，應可釋疑。
  (九)至原告援引最高行政法院96年度判字第834 號判決理由云云
    ，然查該判決係指財政部75年7 月16日函釋僅就單純買賣而
    為立論，對於該案債券附條件買回交易，債券之報酬與風險
    並未移轉於買方，認為其經濟事實為融資行為，應無前揭財
    政部75年7 月16日函釋適用等，核其案情與本案並不相同，
    自屬無從比附援引；另原告援引本院94年度訴字第2920號判
    決，業經最高行政法院97年度判字第506 號判決「原判決廢
    棄，被上訴人在第一審之訴駁回」在案，且本院認定理由已
    如上述，該案係屬個案見解，亦無從援引為本案之參考，併
    此敘明。
  (十)從而，原告95年度營利事業所得稅結算申報，原列報利息收
    入126,594,141 元，被告以債券溢價攤銷不得自利息收入項
    下減除，故否准系爭債券溢價攤銷數淨額27,095,295元自利
    息收入項下減除，併同其他調整項目，核定為153,689,494
    元，核定應補稅額535,723 元，並無不合，訴願決定予以維
    持，核無不合。原告猶執前詞，訴請撤銷，為無理由，應予
    駁回。
  (十一)本件事證已臻明確，兩造其餘之主張及陳述，核與本件判決
    結果不生影響，故不逐一論述，併此敘明。
六、據上論結，本件原告之訴為無理由，依行政訴訟法第98條第
    1項前段，判決如主文。
中    華    民    國    99    年    8     月    5     日
                   臺北高等行政法院第四庭
                             審判長法  官  黃本仁
                                   法  官  林妙黛
                                   法  官  陳秀
上為正本係照原本作成。
如不服本判決，應於送達後20日內，向本院提出上訴狀並表明上
訴理由，如於本判決宣示後送達前提起上訴者，應於判決送達後
20日內補提上訴理由書（須按他造人數附繕本）。
中    華    民    國    99    年     8    月    5     日
                                   書記官  楊子鋒

司法院資訊處製作；財團法人民間司法改革基金會備份。
